【裁判字號】    97,訴,641
【裁判日期】    980721
【裁判案由】    偽造文書等
【裁判全文】
臺灣宜蘭地方法院刑事判決               97年度訴字第641號
公  訴  人  臺灣宜蘭地方法院檢察署檢察官
被      告  乙○○
上列被告因偽造文書等案件，經檢察官提起公訴（97年度偵緝字
第232號），本院判決如下：
    主  文
乙○○連續犯行使偽造私文書罪，處有期徒刑拾月，減為有期徒
刑伍月，如易科罰金，以銀元參佰元即新台幣玖佰元折算壹日。
    犯 罪 事 實
一、乙○○於民國93年10月間，在宜蘭縣羅東鎮○○路謝漢池診
    所，自任會首，向丙○○、丁○○、戊○○、甲○○等人招
    攬互助會，計有33個會份參加。約定該會採內標制，會款新
    台幣（下同）5,000元，底標500元、最高標2,000元，以最
    高標得標，互助會期間自93年10月15日起至96年6月15日止
    ，每月15日開標，乙○○並於93年10月15日前已取得會首之
    首期合會金。嗣乙○○因經濟困窘，竟意圖為自己不法之所
    有，基於詐欺取財及行使偽造準私文書之概括犯意，於94年
    4月15日即互助會開標之第7會期時，冒用戊○○之名義，於
    標單上填載戊○○之姓名及2,000元之標息，表示戊○○願
    以2,000元之標息標取互助會，而提出行使以參與競標，再
    向活會會員詐稱係戊○○得標，且未對戊○○說明以其名義
    冒標，使活會會員及戊○○陷於錯誤，交付該期扣除標息後
    之合會金【（0000-0000）×（33-6）＝81,000】，足以生
    損害於戊○○及其他活會會員。又於94年8月15日即第11會
    期時，冒用甲○○之名義，於標單上填載甲○○之姓名及2,
    000元之標息，表示甲○○願以2,000元之標息標取互助會，
    而提出行使以參與競標，再向活會會員詐稱係甲○○得標，
    使活會會員及甲○○陷於錯誤，交付該期扣除標息後之合會
    金【（0000-0000）×（33-10）＝69,000】，足以生損害於
    甲○○及其他活會會員，共計詐得150,000元。嗣於95年9月
    間該互助會倒會，乙○○避走他方，未再出面處理該互助會
    。經互助會員互相查證後，始知上情。
二、案經丙○○訴由台灣宜蘭地方法院檢察署檢察官偵查起訴。
    理  由
一、按被告以外之人於審判外之言詞或書面陳述，除法律有規定
    者外，不得作為證據。又被告以外之人於審判外之陳述，雖
    不符合同法第159條之1至第159條之4之規定，但經當事人於
    審判程序同意作為證據，法院審酌該言詞陳述或書面陳述作
    成之情況，認為適當者，亦得為證據，刑事訴訟法第159條
    第1項定有明文。本院以下所採用被告以外之人於審判外之
    言詞陳述，當事人於本院準備程序及審判期日中均表示同意
    做為審理資料，本院審酌上開證據資料製作時之情況，尚無
    違法不當之瑕疵，亦認為以之作為證據應屬適當，依刑事訴
    訟法第159條之5規定，認前揭證據資料均有證據能力，合先
    敘明。
二、被告乙○○矢口否認上開犯行，辯稱：有向戊○○借標互助
    會，經戊○○同意；甲○○則自始均未參與互助會，也未曾
    繳付互助會款，是她與另一名同事以甲○○之名義參與互助
    會云云。經查：
（一）關於被告於第7會、第11會分別以戊○○、甲○○之名義
      標取互助會之事實，業據被告自白不諱，復有告訴人丙○○、證人丁○○於偵查中之證述可參，且有告訴人丙○○
      及丁○○所提出之互助會單各1紙在卷可稽，此部分事實
      自堪認定。
（二）證人戊○○於偵查中證稱：與被告是好友，不常到現場參
      與投標，都是以電話聯繫，被告就告訴她各該會期標多少
      錢，但被告未曾告知各該會期由何人得標。後來告訴人丙○○說她已在94年4月15日得標，並出示會單，又向她寄
      發支付命令，她才知曾遭被告冒標等語明確。被告與證人
      戊○○既係好友，證人戊○○在偵查中之自無故意誣指被
      告冒標之理。至於證人戊○○於本院審理時，改稱：被告
      於94年4月15日前曾問她可否標走她的會份，她同意，只
      是被告事後沒有告訴她該會已經標走云云，而為被告有利
      之陳述。惟證人戊○○於本院審理時證稱：是在倒會後才
      知道94年4月15日之會期是以她的名義標走的，被告標走
      以後就不再向她收取會錢，在被告標走之前，她有繳付會
      款云。然查，苟被告於94年4月15日標走會款後，即未再
      向證人戊○○收取會款，證人戊○○即應知悉伊互助會已
      遭被告標取之事實，而不至於待倒會後經告訴人丙○○告
      知始知有冒標乙事。況查，被告於偵查及本院準備程序時
      ，均稱該會係證人戊○○自行標取，合會金並已交付證人
      戊○○云云，及至證人戊○○至本院接受詰問完畢，始改
      稱係向證人戊○○借標云云，被告之供述與證人戊○○之
      證述多有不符，而有瑕疵。堪認被告與證人戊○○於本院
      審理時所稱向證人戊○○借標云云，為卸責及迴護不詞，
      不足採信。
（三）證人甲○○於本院審理時證稱：被告曾稱要借標她的會份
      ，但她表示不同意。後來過幾個月詢問被告，被告才承認
      已經標取她的會份，待互助會結束後再行返還金錢等語明
      確。被告雖辯稱：她與另名同事以甲○○之名義參與互助
      會，擬將來有急用可以標取該會份云云，然查，被告既擔
      任互助會首者，已取得首期合會金以資運用，何庸預留日
      後急用而以他人名義參與互助會。況查，被告於偵查中又
      稱：與她共同借用甲○○名義參與互助會之人為黃雪惠，
      為被告之弟媳，現已離婚云云。則被告苟有借他人名義參
      與互助會之需要（按此行為亦涉嫌詐欺），自得以黃雪惠
      之名義參加，無需以無利害關係之甲○○名義參加。復且
      ，互助會單應載明會員姓名，參與互助會之會員，如標取
      會款，應負繳交死會會款之義務，此為參與互助會之人均
      知之事。被告既已對甲○○負債達百萬元，有被告與甲○○一致陳述在卷，則甲○○當知被告經濟能力不佳，豈有
      同意被告以自己名義參加互助會以待被告標取，而將自己
      置於受其他互助會員追討死會會款之危險之理。是被告所
      辯，顯與常理不符，應屬卸責之詞，而無可採。事證明確
      ，被告上開犯行應均堪認定。
三、被告行為後，刑法業於94年2月2日修正公布，於95年7月1日
    施行。依修正後之刑法第2條第1項規定「行為後法律有變更
    者，適用行為時之法律。但行為後之法律有利於行為人者，
    適用最有利於行為人之法律」。該條係規範行為後法律變更
    所生新舊法比較適用之準據法，其本身無關行為可罰性要件
    之變更，是於刑法修正施行後，應適用該條之規定，為「從
    舊從新」之比較。又該條所稱「法律有變更」，指行為時與
    裁判時之刑罰法律，關於刑罰權規範事項（特別指刑罰權形
    成規範、成罪規範、科刑規範）互有不同內容之規範而言。
    再於比較時應就罪刑有關之共犯、未遂犯、想像競合犯、牽
    連犯、連續犯、結合犯以及累犯加重、自首減輕暨其他法定
    加減原因（如身分加減）與加減比例等一切情形，本於統一
    性及整體性原則，綜其全部罪刑之結果而為比較。本件關於
    新舊法比較適用之說明如下：
（一）被告行為時，刑法第55條後段規定：「犯一罪而其方法或
      結果之行為犯他罪名者，從一重處斷。」惟該條業已修正
      公布刪除，則犯一罪而其方法或結果之行為犯他罪名者，
      屬於數罪併罰，得定數罪刑合併之刑期以下之刑。此刪除
      雖非犯罪構成要件之變更，但顯已影響被告刑罰之法律效
      果，自屬法律有變更，經比較新、舊法結果，修正後之規
      定並未較有利於被告，仍應適用修正前刑法55條後段之規
      定，論以牽連犯。
（二）被告行為時，刑法第56條規定：「連續數行為而犯同一之
      罪名者，以一罪論。但得加重其刑至二分之一。」惟該條
      業已修正公布刪除，則連續數行為而犯同一之罪名者，屬
      於數罪併罰，得定數罪刑合併之刑期以下之刑。此刪除雖
      非犯罪構成要件之變更，但顯已影響被告刑罰之法律效果
      ，自屬法律有變更，比較新、舊法結果，修正後之規定並
      未較有利於被告，仍應適用修正前刑法56條之規定，論以
      連續犯。
（三）被告於行為時之刑法第55條前段規定：「一行為而觸犯數
      罪名．．．，從一重處斷。」惟95年7月1日修正公布施行
      之刑法第55條則規定：「一行為而觸犯數罪名者，從一重
      處斷。但不得科以較輕罪名所定最輕本刑以下之刑。」該
      項但書之增列，係科刑之限制，為法理之明文化，非屬法
      律之變更，不生新舊法比較之問題。惟綜合以上比較之結
      果，一體適用修正前刑法第55條之規定。
（四）被告於行為時之刑法第41條第1項前段規定：「犯最重本
      刑為五年以下有期徒刑以下之刑之罪，而受六個月以下有
      期徒刑或拘役之宣告，因身體、教育、職業、家庭之關係
      或其他正當事由，執行顯有困難者，得以一元以上三元以
      下折算一日，易科罰金。」又被告行為時之易科罰金折算
      標準，修正前罰金罰鍰提高標準條例第2條前段（現已刪
      除）規定，就其原定數額提高為100倍折算1日，則本件被
      告行為時之易科罰金折算標準，最高應以銀元300元折算1
      日，經折算為新臺幣後，以新臺幣900元折算為1日。惟95
      年7月1日修正公布施行之刑法第41條第1項前段則規定：
      「犯最重本刑為五年以下有期徒刑以下之刑之罪，而受六
      個月以下有期徒刑或拘役之宣告者，得以新臺幣一千元、
      二千元或三千元折算一日，易科罰金。」比較修正前後之
      易科罰金折算標準，修正後之規定，並非較有利於被告，
      則仍應依刑法第2條第1項前段，適用修正前刑法第41條第
      1項前段規定，定其折算標準。
四、按民間互助會標會之標單，就其內容所載署押及金額本身言
    ，原無何一定之意思表示，祇因在民間標會之習慣上，足為
    表示其一定用意之證明，而屬刑法第220條第1項所謂以文書
    論之私文書（最高法院87年度台非字第12號判決意旨參照）
    。公訴人認標單係刑法第210條之私文書，尚有誤會，先予
    敘明。本件被告冒用互助會會員名義偽造標單，並持以行使
    ，而詐取他人財物之犯行，核其所為，係犯刑法第216條、
    第220條第1項、第210條之行使偽造準私文書罪及同法第339
    條第1項之詐欺取財罪。被告偽造戊○○、甲○○署押及標
    單金額，乃偽造準私文書之階段行為；偽造標單後進而持以
    行使參與投標，其偽造之低度行為應為行使之高度行為所吸
    收，均不另論罪。被告先後2次偽造準私文書及詐欺取財犯
    行，時間緊接，犯罪構成要件相同，顯係基於概括犯意而為
    之，均為連續犯，各應依修正前刑法第56條之規定論以一罪
    ，並加重其刑。被告冒標後，同時向多數其他活會會員林崎
    淵等人詐取會款，係一行為觸犯數個詐欺取財罪名，為想像
    競合犯，應依修正前刑法第55條前段之規定，各從一詐欺取
    財罪處斷。被告連續犯上開刑法第216條、第220條第1項、
    第210條之行使偽造準私文書罪及同法第339條第1項之詐欺
    取財罪，二罪間有方法結果之牽連關係，為牽連犯，應依修
    正前刑法第55條後段之規定，從一重之連續行使偽造準私文
    書罪處斷。爰審酌被告既有經濟困難，竟不思面對問題解決
    ，反以冒標手段彌縫，以詐取互助會合會金150,000元，事
    發後避走無蹤，未積極處理死會會款繳納事宜，對活會會員
    造成經濟上及心理上之損害非輕，而犯後就犯罪事實推諉卸
    責，態度難謂良好等一切情狀，量處有期徒刑10月。又被告
    行為後，中華民國九十六年罪犯減刑條例於96年7月4日制定
    公布，於同年月16日施行。該條例第2條第1項第3款規定：
    「犯罪在中華民國九十六年四月二十四日以前者，除本條例
    另有規定外，依下列規定減刑：三、有期徒刑、拘役或罰金
    ，減其刑期或金額二分之一」，且本件復無同條例第3條所
    規定不予減刑之情形。雖依該條例第5條規定，在本條例施
    行前，經通緝而未於96年12月31日以前自動歸案接受偵查、
    審判或執行者，不得依本條例減刑。惟該條適用之時機，限
    於「96年7月15日以前」經通緝，未於「96年7月16日施行起
    至96年12月31日以前」自動歸案，才不得依本條例減刑。而
    被告先前因本案屢次傳、拘未到，經台灣宜蘭地方法院檢察
    署於96年8月7日發布通緝，於97年8月12日為警緝獲，此有
    通緝書及撤銷通緝書各1份附卷可稽。被告既係於「96年8月
    7日」經發布通緝，並非中華民國九十六年罪犯減刑條例第5
    條所規範處理之對象，自不受該第5條之限制，仍可以減刑
    ，應依中華民國96年罪犯減刑條例第2條第1項第3款之規定
    ，將原宣告之刑期減為二分之一，並依修正前刑法之規定，
    諭知易科罰金之折算標準。至偽造之標單2紙，被告稱業已
    丟棄，且未據扣案，又時隔多年，復為犯罪證據，應確為被
    告所丟棄滅失，其上偽造之署名亦失所附麗，爰均不予宣告
    沒收。
據上論斷，應依刑事訴訟法第299條第1項前段，刑法第2條第1項
前段、第216條、第220條第1項、第210條、第339條第1項，修正
前刑法第55條、第56條、第41條第1項前段，刑法施行法第1條之
1第1項、第2項前段，修正前罰金罰鍰提高標準條例第2條，現行
法規所定貨幣單位折算新台幣條例第2條，中華民國九十六年罪
犯減刑條例第2條第1項第3款、第7條、第9條判決如主文。
本案經檢察官張立言到庭執行職務
中    華    民    國    98    年    7     月    21    日
                  刑事第二庭   審判長法  官  黃永勝
                                     法  官  陳映佐
                                     法  官  謝佩玲
以上正本證明與原本無異。
如不服本判決應於收受送達後十日內向本院提出上訴書狀，並應
敘述具體理由；其未敘述上述理由者，應於上訴期間屆滿後二十
日內向本院補提理由書(均須按他造當事人之人數附繕本)「切勿
逕送上級法院」。
                                     書記官  李玉雲
中    華    民    國    98    年    7     月    21    日
附錄本案論罪科刑法條全文：
中華民國刑法第210條
偽造、變造私文書，足以生損害於公眾或他人者，處5年以下有
期徒刑。
中華民國刑法第216條
行使第210條至第215條之文書者，依偽造、變造文書或登載不實
事項或使登載不實事項之規定處斷。
中華民國刑法第220條第1項
在紙上或物品上之文字、符號、圖畫、照像，依習慣或特約，足
以為表示其用意之證明者，關於本章及本章以外各罪，以文書論
。
中華民國刑法第339條第1項
意圖為自己或第三人不法之所有，以詐術使人將本人或第三人之
物交付者，處5年以下有期徒刑、拘役或科或併科1千元以下罰金
。


司法院資訊處製作；財團法人民間司法改革基金會備份。
